【裁判字號】    89,再,66
【裁判日期】    891002
【裁判案由】    再審之訴
【裁判全文】
臺灣高等法院臺南分院民事判決  八十九年度再字第六六號
      再審  原告  甲○○
      再審  被告  乙○○
右當事人間請求拆屋還地事件，再審原告對於中華民國八十九年七月三日本院判決【
八十九年度再字第二五號－〔原審台灣雲林地方法院八十年度重訴字第二一號、本院
八十一年度上字第二三一號、最高法院八十二年度台上字第二二二０號）、（本院八
十二年度再字第二九號、最高法院八十三年度台上字第一六六九號）、（本院八十三
年度再字第二二號、最高法院八十五年度台上字第二一二七號）、（本院八十五年度
再字第六０號、最高法院八十九年度台上字第四三二號（裁定）〕】提起再審之訴，
本院判決如左：
      主      文
再審原告之訴駁回。
再審訴訟費用由再審原告負擔。
      事      實
甲、再審原告方面：
  一、聲明：求為判決：（一）台灣雲林地方法院八十年度重訴字第二一號、鈞院八
      十一年度上字第二三一號、八十二年度再字第二九號、八十三年度再字第二二
      號、八十五年度再字第六０號、八十九年度再字第二五號及最高法院八十二年
      度台上字第二二二０號、八十三年度台上字第一六六九號、八十五年度台上字
      第二一二七號、八十九年度台上字第四三二號判決廢棄。（二）再審被告在原
      審之訴駁回。（三）前程序第一、二審及第一至第四次及本次再審之訴訟費用
      均由再審被告負擔。
  二、陳述：
  （一）依民事訴訟法第四百九十六條第一項第十三款規定，當事人發見未經斟酌之
        證物或得使用該證物者，得以再審之訴，對於確定終局判決聲明不服；所謂
        當事人發見未經斟酌之證物，係指前訴訟程序事實審之言詞辯論終結前已存
        在之證物，因當事人不知有此，致未經斟酌，現始知之，或雖知有此而不能
        使用，現始得使用者而言，最高法院著有二十九年上字第一００五號及三十
        二年上字第一二四七號判例。又前訴訟程序事實審言詞辯論終結後成立之文
        書，其內容如係根據另一證據作成，而該另一證據係成立於前訴訟程序事實
        審言詞辯論終結之前者，仍應認為未經斟酌之證物（王甲乙等合著民事訴訟
        法新論七十八年度版第六０六、六０七頁）。
  （二）再審原告提出八十九年八月九日中國時報第十七頁剪報，登載雲林縣政府，
        雲林縣北港鎮公所（下稱北港鎮公所）、雲林縣北港地政事務所（下稱北港
        地政事務所）及公路局第五區工程處等六官員，七十九年辦理雲林縣北港鎮
        ○○路第二期拓寬工程（再審原告一三一六－一三地號與對面中油公司北港
        加油站屬北港段七十七年間辦理Ｄ－Ａ二十公尺拓寬為第一期工程）時，明
        知坐落雲林縣北港鎮○街段六四八－六七、六四八－四０與六四八－一八二
        地號等三筆土地並不在Ｄ－Ａ二十四公尺工程施工範圍內，竟涉嫌偽造文書
        ，違法徵收土地，圖利台灣省政府，損害業主權益，目的為彌補錯誤之行政
        作業為證。再審原告向北港地政事務所申領新街段道六四八－六七、六四八
        －四０、六四八－一八二等地號之地段圖後，始知六四八－六七、六四八－
        四０、六四八－一八二地號與再審原告系爭道路地一三一六－二七、一三一
        六－三０、一三一六－三一等情形相同夾於Ａ－Ｂ兩路界中間，並位置同在
        華勝路之右側（東）。（依雲北地圖謄字第五三五八號、與八十九年八月二
        十四日雲北地圖謄字八二四七號及北港地政事務所、雲林縣政府聯手致行政
        法院之答辯狀中證實新街段二十四公尺、北港段二十公尺兩者相同路界Ｄ－
        Ａ明顯可證）同屬錯誤之行政作業產物。
  （三）Ｂ路界及道六四八－六七、六四八－四０、六四八－一八二、一三一六－二
        七、一三一六－三０、一三一六－三一地號，何以為錯誤之行政作業產物：
      (一)政府始終未核定、公告過北港段有Ｄ－Ｂ二十二公尺，亦未曾核定、公告過
        新街段Ｄ－Ｂ大於二十四公尺之都市計劃案。
      (二)戶地調查表中記載變更原因為四十五年三月三十一日因分割，實際未分割，
        登記明顯有錯誤之作業因變更發生。
      (三)無任何證據證明Ｂ線從北港段延伸到新街段長達兩公里是統一界址，亦無理
        由證實都市○○道路以外還有道路地，除非依都市計畫樁測定及管理辦法第
        三十八條規定依公告確定之新都市○○道路座標分割公共設施保留地。
        據上理由六官員為著以非法掩護非法，將錯就錯，擬就地包裝讓Ｂ變成自認
        為合法之路界，包庇既得之不當利益，因而偽造文書，違法徵收道路地，六
        官員除做此違法外，無其他更好之方法解決錯誤之Ｂ路界及錯誤之道一三一
        六－二七、一三一六－三０、一三一六－三一及六四八－六七、六四八－四
        ０、六四八－一八二地號，因為已被不當利益困住而無法解決，否則可以明
        正言順以「都市計劃樁測定及管理辦法第十一條規定更正之」及「土地法第
        六十九條規定更正之」，足證被保管之地籍圖（做為拆屋還地鑑測依據）有
        瑕疵，第一審判決基礎之複丈成果圖，必然也有瑕疵，故北港地政事務所不
        敢附鑑定書。臺灣省政府地政處土地測量局八十一年九月十八日之鑑定書，
        言明以附近地籍圖為鑑測依據，卻不敢將附近相關華勝路之路界、路寬同時
        鑑繪於鑑測圖上，企圖隱匿事實，故有鑑定書與無鑑定書有何不同？
  （四）確定判決認定使用執照合法，顯有依據，因使用執照上明記一三一六－一三
        騎樓面積二二‧五０㎡，騎樓基地面積二六‧二五平方公尺（㎡）臨街路界
        Ａ所依據之都市計劃圖與實地完全相符一致。證之一三一六－一六地號何江
        河依據被保管地籍圖於五十四年十月八日測繪建五四九號複丈成果圖騎樓面
        積十二㎡，路界Ａ均與實地路界、騎樓位置完全相符而一致，亦與再審原告
        一三一六－一三地號使用執照完全符合同在一直線上，故合法使用執照、合
        法建物所有權狀及合法在一三一六－一六地號土地建造五四九號複丈成果圖
        與判決主文拆屋還地顯有衝突而不能並存。即台灣雲林地方法院檢察署檢察
        官起訴認定其為彌補錯誤之行政作業，六官員行為已觸犯刑法職罪嫌，應
        認定臺灣省政府地政處土地測量局之鑑測圖上Ｂ路界及系爭道路地，明顯出
        自錯誤之行政作業，足堪採信。故再審原告並無越界Ｂ建築，占系爭道路地
        一三一六－二七地號。何況一三一六－一三地號地籍調查卡及戶地調查表，
        更是證明Ｂ線非界址，亦非都市計畫核定公告有案之合法路界，已如前所述
        。故一三一六－一六建五四九號複丈成果圖所依據被保管之地籍圖及使用執
        照所依據被保管之都市計劃圖等為合法證據，且鐵證如山如上所陳。爰依民
        事訴訟法第四百九十六條第一項第十三款當事人發見未經斟酌之證物或得使
        用該證物，但以如經斟酌可受較有利益之裁判者為限之規定，於三十日之不
        變期間內提起再審之訴。
  三、證據：提出下列證物為證：
    (一)八十九年八月九日中國時報剪報影本一件。
    (二)北港地政事務所八十九年八月二十四日雲北地圖謄字第八二四七號地籍圖謄本
      影本一件。
    (三)北港地政事務所八十二年七月十七日雲北地圖謄字第五三五八號地籍圖謄本影
      本一件。
    (四)北港地政事務所與雲林縣政府提出行政法院之答辯狀（節本）影本一張。
    (五)台灣省政府地政處土地測量局八十一年九月十八日鑑定圖影本一件。
    (六)雲林縣北港鎮○○段一三一六－一六地號土地上五四九建號棟次建物平面圖影
      本一件。
    (七)雲林縣北港鎮○○段一三一六－一三地號土地地籍調查卡及戶地調查表（均影
      本）各一件。
乙、再審被告方面：
    本件未經言詞辯論，再審被告未提出書狀作何聲明或陳述。
丙、本院依職權調閱本院八十九年度再字第二五號〔含（台灣雲林地方法院八十年度
    重訴字第二一號、本院八十一年度上字第二三一號、最高法院八十二年度台上字
    第二二二０號）、（本院八十二年度再字第二九號、最高法院八十三年度台上字
    第一六六九號）、（本院八十三年度再字第二二號、最高法院八十五年度台上字
    第二一二七號）、（本院八十五年度再字第六０號、最高法院八十九年度台上字
    第四三二號）〕拆屋還地民事歷審卷。
      理      由
一、本件再審原告【再審起訴狀】起首雖僅載「不服台灣雲林地方法院八十年度重訴
    字第二一號及鈞院（即本院）八十一年度上字第二三一號確定判決‧‧‧提起再
    審之訴」，惟〔訴之聲明〕則請求廢棄台灣雲林地方法院八十年度重訴字第二一
    號、本院八十一年度上字第二三一號、八十二年度再字第二九號、八十三年度再
    字第二二號、八十五年度再字第六０號、八十九年度再字第二五號及最高法院八
    十二年度台上字第二二二０號、八十三年度台上字第一六六九號、八十五年度台
    上字第二一二七號判決、八十九年度台上字第四三二號裁定，足認再審原告並非
    僅以台灣雲林地方法院八十年度重訴字第二一號及本院八十一年度上字第二三一
    號確定判決為其聲明不服之範圍，應認其對本院八十九年度再字第二五號、最高
    法院八十二年度台上字第二二二０號、本院八十二年度再字第二九號、最高法院
    八十三年度台上字第一六六九號、本院八十三年度再字第二二號、最高法院八十
    五年度台上字第二一二七號、本院八十五年度再字第六０號判決及最高法院八十
    九年度台上字第四三二號裁定亦併提起本件再審之訴，合先明。
二、按有民事訴訟法第四百九十六條第一項所列各款情形之一者，得以再審之訴對於
    確定終局判決聲明不服。是以再審之訴，必對於「確定判決」始得提起，若其判
    決並未確定，或雖經判決而不能發生判決之效力，則其提起再審之訴，即不得謂
    為合法（最高法院十八年上字第二八七一號判例參照）；查本件再審原告據以提
    起再審之訴之本院八十九年度再字第二五號民事判決，已經再審原告提起上訴，
    並由本院於八十九年九月四日以八十九南分院敬民粵字第０七一一二號函送最高
    法院審理中，有本院上開函稿（影本）及最高法院民事第一庭八十九年九月十九
    日（八十九）台民丁字第五二四九號函附卷可稽，足見本院八十九年度再字第二
    五號民事判決尚未確定，則再審原告對本院八十九年度再字第二五號民事判決提
    起再審之訴，自難認為合法，要難准許。
三、又當事人發見未經斟酌之證物或得使用該證物者，但以如經斟酌可受較有利益之
    裁判者為限，得以再審之訴對於確定終局判決聲明不服，固為民事訴訟法第四百
    九十六條第一項第十三款所明定；惟所謂當事人發見未經斟酌之證物，或得使用
    該證物者，係指前訴訟程序事實審言詞辯論終結前已存在之證物，因當事人不知
    有此，或雖知之，而未能使用致未經斟酌，現始知之，或現始能使用者而言；若
    在前訴訟程序事實審言詞辯論終結前已提出之證物，為確定判決所不採；抑若在
    前訴訟程序事實審言詞辯論終結前尚未存在之證物，本無所謂發見，自不得以之
    為再審事由（最高法院二十九年上字第一００五號及三十二年上字第一二四七號
    判例參照）。且當事人以發見未經斟酌之證物或得使用該證物為再審理由者，以
    該證物如經斟酌可受較有利益之裁判者為限。申言之，當事人發見之新證物，如
    經斟酌，仍不足動搖原確定判決之基礎者，自不得據為本款之再審理由。又前開
    得為再審之事由，如當事人已依上訴主張其事由，或知其事由而不為主張者，亦
    不得以再審之訴，對於確定之終局判決聲明不服，為民事訴訟法第四百九十六條
    第一項但書所明定。查本件再審原告係主張發見未經斟酌之證物或得使用該證物
    ，並以如經斟酌可受較有利益之裁判，而依民事訴訟法第四百九十六條第一項第
    十三款規定提起再審之訴，茲依其主張未經前訴訟程序確定判決所斟酌之證物分
    述如下：
（一）八十九年八月九日中國時報剪報（影本）：
      依再審原告提出之右開剪報（影本）固刊載辦理北港道路拓寬工程，六官員涉
      嫌偽造文書徵地，圖利省府損害業主權益而被起訴等語，惟該剪報資料係在本
      院最近一次確定之再審判決（八十五年度再字第六０號，經最高法院八十九年
      度台上字第四三二號裁定駁回再審原告之上訴於八十九年三月十三日確定）於
      八十七年十二月三十日判決（未經言詞辯論）後始存在，並非前訴訟程序事實
      審言詞辯論終結前已存在之「證物」，本無所謂發見，顯與民事訴訟法第四百
      九十六條第一項第十三款之規定不合；何況，依該剪報資料尚不足認該承辦公
      務員已經判決確定認有該犯罪事實存在，再審原告徒以該剪報資料主張該六官
      員為彌補錯誤之行政作業，已觸犯刑法職罪嫌，應認台灣省政府地政處土地
      測量局之鑑測圖上Ｂ路界及系爭道路地，明顯出自錯誤之行政作業，原確定判
      決所憑之鑑測地籍圖具有瑕疵云云，尚不符合該條款所定之再審事由。
（二）北港地政事務所八十九年八月二十四日雲北地圖謄字第八二四七號地籍圖謄本
      （影本）：
      再審原告提出之右開地籍圖謄本（影本）係其於本院前審確定判決後始申領，
      而該地籍圖謄本（影本），已經北港地政事務所加蓋「本地籍圖謄本僅供參考
      之用其界址應依地籍正圖鑑界經權利人間認定之實測成果為準」之條戳，則該
      地籍圖謄本（影本）縱經斟酌，亦不足以推翻本院原確定判決（八十一年度上
      字第二三一號）依台灣省政府地政處土地測量局鑑測之鑑定圖所為之論斷，即
      不足為再審原告有利之認定，亦不合於民事訴訟法第四百九十六條第一項第十
      三款所定再審之事由。
（三）北港地政事務所八十二年七月十七日雲北地圖謄字第五三五八號地籍圖謄本（
      影本）：
      右開地籍圖謄本（影本）雖非於本院八十一年度上字第二三一號訴訟之言詞辯
      論終結前提出，致未經該案所斟酌，但再審原告前於提起本院八十二年度再字
      第二九號再審之訴（第一次再審）時已提出主張（參見該卷第一八頁）；嗣提
      起本院八十三年度再字第二二號（即第二次再審）再審之訴時又提出而為主張
      （參見該卷第六四頁）及本院八十五年度再字第六０號再審之訴（第三次再審
      ）時再提出主張（參見該卷第三一頁），並經各該案再審判決斟酌後分別駁回
      其再審之訴確定在案，茲再提出據為再審之訴之主張，要難認為符合民事訴訟
      法第四百九十六條第一項第十三款所定之再審事由。
（四）北港地政事務所與雲林縣政府提出行政法院之答辯狀（節本‧影本）：
      右開答辯狀僅係北港地政事務所與雲林縣政府就所涉訴訟，事後向行政法院有
      所主張或抗辯而提出之書狀，既難認係於前訴訟程序言詞辯論終結前已存在，
      而未經本院原確定判決所斟酌，亦不足據以推論台灣省政府地政處土地測量局
      鑑測繪製之鑑定圖為不實，縱經斟酌，亦無從為有利於再審原告之裁判，亦不
      符合民事訴訟法第四百九十六條第一項第十三款所定之再審事由。
（五）台灣省政府地政處土地測量局八十一年九月十八日鑑定圖（影本）：
      再審原告提出之台灣省政府地政處土地測量局八十一年九月十八日鑑定圖（影
      本），即係本院八十一年度上字第二三一號民事確定判決援為判決基礎之鑑測
      圖（參見本院八十一年度上字第二三一號拆屋還地案卷第一六０頁），自非再
      審原告所發見未經斟酌之證物或得使用之證物，顯非民事訴訟法第四百九十六
      條第一項第十三款所定得為再審之事由。
（六）雲林縣北港鎮○○段一三一六－一六地號土地上五四九建號棟次建物平面圖（
      影本）：
      右開建物平面圖（影本）雖非於本院八十一年度上字第二三一號訴訟之言詞辯
      論終結前提出，致未經該案所斟酌，然再審原告於提起本院八十二年度再字第
      二九號再審之訴（第一次再審）時即已提出主張（參見該卷第一七頁），已經
      該案確定判決所斟酌；嗣於提起本院八十三年度再字第二二號再審之訴（第二
      次再審）時又提出主張（參見該卷第六七頁）及八十五年度再字第六十號再審
      之訴（第三次再審）時仍再為主張（參見該卷第二二頁），並經各該案再審判
      決斟酌後分別駁回其再審之訴確定在案，茲再提出據為再審之訴之主張，要難
      認為符合民事訴訟法第四百九十六條第一項第十三款所定之再審事由。
（七）雲林縣北港鎮○○段一三一六－一三地號土地地籍調查卡及戶地調查表（均影
      本）：
      右開地籍調查卡及戶地調查表（均影本），僅係就該筆土地地籍及戶地之調查
      ，並不足據以推論台灣省政府地政處土地測量局鑑測繪製之鑑定圖為不實，縱
      經斟酌，亦無從為有利於再審原告之裁判；何況，再審原告於向本院提起八十
      三年度再字第二二號再審之訴（第二次再審）（參見該卷第二三頁）及八十五
      年度再字第六十號再審之訴（第三次再審）時已據為主張（參見該卷第三七頁
      ），並經各該案再審判決斟酌後分別駁回其再審之訴確定在案，茲再據為對本
      院原確定判決提起再審之訴之主張，亦不符合民事訴訟法第四百九十六條第一
      項第十三款所定之再審事由。
四、綜右所述，再審原告雖提出前開證物，而主張前訴訟之確定判決有民事訴訟法第
    四百九十六條第一項第十三款所定發見未經斟酌之證物或得使用該證物，並以如
    經斟酌可受較有利益之裁判之再審事由，就對尚未確定之本院八十九年度再字第
    二五號民事判決部分，顯非合法，要難准許；而就對（原審台灣雲林地方法院八
    十年度重訴字第二一號、本院八十一年度上字第二三一號、最高法院八十二年度
    台上字第二二二０號）、（本院八十二年度再字第二九號、最高法院八十三年度
    台上字第一六六九號）、（本院八十三年度再字第二二號、最高法院八十五年度
    台上字第二一二七號）、〔（本院八十五年度再字第六０號、最高法院八十九年
    度台上字第四三二號（裁定）〕提起再審之訴部分，依其提出之前開證物並所訴
    之事實，均與民事訴訟法第四百九十六條第一項第十三款所定之再審事由不合，
    顯無再審之理由，亦無由准許；又本院依職權調取本院八十九年度再字第二五號
    拆屋還地歷審卷，旨在審查再審原告提起本件再審之訴是否具備合法要件，並不
    涉再審原告提出前開證物資料之實質證據調查，亦無須另為其他證據調查，即足
    認再審原告提起本件再審之訴顯無再審理由，自無再行言詞辯論之必要，爰不經
    言詞辯論，連同前開不合法部分，逕以判決駁回之。
五、據以論結，本件再審原告之訴為不合法及顯無理由，依民事訴訟法第五百零二條
    第一項、第二項、第七十八條，判決如主文。
中      華      民      國    八十九    年      十      月      二      日
                        臺灣高等法院臺南分院民事第四庭
~B1審判長法官  王  惠  一
~B2      法官  吳  上  康
~B3      法官  蘇  清  恭
右為正本係照原本作成。
再審原告如對本判決上訴，須於判決送達後二十日內向本院提出上訴狀（須附繕本一
份）；未表明上訴理由者，應於上訴後二十日內向本院提出理由書（須附繕本一份）
。
中      華      民      國    八十九    年      十      月      二      日
~B法院書記官  李  淑  華
【附記】：
民事訴訟法第四百六十六條之一：
I對於第二審判決上訴，上訴人應委任律師為訴訟代理人。但上訴人或其法定代理人
  具有律師資格者，不在此限。
II上訴人之配偶、三親等內之血親、二親等內之姻親，或上訴人為法人、中央或地方
  機關時，其所屬專任人員具有律師資格並經法院認為適當者，亦得為第三審訴訟代
  理人。


司法院資訊處製作；財團法人民間司法改革基金會備份。
